臺灣高等法院高雄分院刑事判決　　　　 96年度上訴字第158號
上　訴　人
即　被　告　乙○○
　　　　　　　　　　現於臺灣高雄看守所
指定辯護人　徐萍萍　律師
上列上訴人因殺人案件，不服臺灣高雄地方法院95年度重訴字第
21號中華民國95年11月23日第一審判決（起訴案號：臺灣高雄地
方法院檢察署94年度偵字第21677 號），提起上訴，本院判決如
下：
    主  文
原判決撤銷。
乙○○殺人，累犯，處有期徒刑柒年。
    事  實
一、乙○○於民國88年間因強盜案件，經最高法院以89年度台上
    字第645 號判決判處有期徒刑3 年6 月確定，於93年3 月22
    日縮刑期滿執行完畢，詎仍不知悔改，長期喝酒，平日即有
    酗酒鬧事習慣，導致其控制力趨於薄弱，於94年9 月23日22
    時45分許，在高雄市○○區○○街22號後方「東寧公園」涼
    亭處，與陳銘福、甲○○等2 人飲酒，3 人一同飲酒作樂多
    時後，乙○○與陳銘福因故發生口角進而相互扭打，陳銘福
    遂自其騎乘來之腳踏車上取出所有西瓜刀1 把，乙○○見狀
    即向前奪西瓜刀，以雙手架住陳銘福脖子，並將之制伏壓制
    在地，而奪得西瓜刀，詎乙○○於奪得西瓜刀後，因情緒激
    忿，缺乏準確的辨識力及薄弱的控制力下，因一時的氣憤衝
    ，竟萌生殺意，持陳銘福所有之西瓜刀，朝陳銘福右小腿外
    後側砍殺1 刀後逃逸，陳銘福因右小腿刀傷切斷脛骨後動脈
    血管，造成大量失血，雖經在場人甲○○旋即至附近超商撥
    打119 號電話求救，並將陳銘福送醫救治，陳銘福仍於94年
    9 月24日1 時43分急救無效而因失血性休克死亡。嗣於94年
    9 月26日20時許，經警在高雄縣岡山鎮○○○路67巷巷口處
    查獲乙○○，並經乙○○帶同警方至高雄市○○區○○路88
    9 號「戰將遊藝場」外草叢查獲上開西瓜刀1 把。
二、案經高雄市政府警察局楠梓分局報告臺灣高雄地方法院檢察
    署檢察官偵查起訴。
    理  由
壹、程序方面：
    本件卷內證據資料部分，除證人甲○○於警詢時所為之陳述
    ，被告及其辯護人認係屬審判外之陳述，無證據能力外，其
    餘證據資料均不爭執證據能力，合先敘明。
一、證人甲○○警詢時所為之陳述部分：
  (一)按被告以外之人於審判外之言詞或書面陳述，除法律有規定
    者外，不得作為證據，刑事訴訟法第159 條第1 項定有明文
    ；又被告以外之人於審判中，如有所在不明而無法傳喚之情
    形，其於檢察事務官、司法警察官或司法警察調查中所為之
    陳述，經證明具有可信之特別情況，且為證明犯罪事實之存
    否所必要者，得為證據，刑事訴訟法第159 條之3 第3 款定
    有明文。由於被告以外之人於司法警察（官）調查中之陳述
    ，性質上屬傳聞證據，原則上應不認為具有證據能力，惟依
    刑事訴訟法第229 條至231 條之1 規定，司法警察官或司法
    警察具有調查犯罪嫌疑人犯罪情形及蒐集證據等職權，若其
    等所作之詢問筆錄毫無例外地全無證據能力，當非所宜。再
    者，如被告以外之人於司法警察（官）調查中所為之陳述，
    係在可信之特別情況下所為，且為證明犯罪事實之存否所必
    要，而於審判程序中，發生事實上無從為直接審理之原因時
    ，仍不承認該陳述之證據適格，即有違背實體真實發現之訴
    訟目的，為補救採納傳聞法則，實務上所可能發生採證困難
    之問題，故於有前開情形時，例外容許有證據能力。又「證
    明犯罪事實之存否所必要」，即使用證據之必要性，係指因
    無法再從同陳述者取得證言，而有利用原陳述之必要性，只
    要認為該陳述是屬於與犯罪事實存否相關之事實，並為證明
    該事實在實質上之必要性即可。另「具有可信之特別情況」
    ，係指依陳述時之外部客觀情況而言，足以令人相信該陳述
    是虛偽之危險性不高，必須綜合該陳述是否未受到外力影響
    ；陳述人之觀察、記憶、表達是否正確及有無偽證之各項因
    素，而為判斷。
  (二)證人甲○○警詢中之陳述【即94年9 月24日、94年9 月27日
    警詢筆錄（見警卷第7-12頁）】，因屬被告以外之人於審判
    外之陳述，為傳聞證據，依刑事訴訟法第159 條第1 項規定
    ，原則上應無證據能力。
  (三)再者，證人甲○○原係設籍於高雄市○○區○○路16巷1 號
    2 樓，經原審法院合法送達後，因未於審判期日到庭作證，
    俟經再查詢後，證人甲○○目前戶籍已被遷至高雄市楠梓區
    戶政事務所等情，有個人基本資料查詢結果、回證附卷可參
    。是以，證人甲○○於審判中，雖有刑事訴訟法第159 條之
    3 第3 款「所在不明而無法傳喚」之情形，然因證人甲○○
    於檢察官偵查中，已就同一事項結證明確，且所述大致相符
    （見相驗卷第15-16 頁、偵查卷第15-16 頁），則就使用證
    據之必要性而言，因同一待證事項已有檢察官調查時之證述
    （均經具結，有證據能力），可供替代證據使用，且均經具
    結，較警詢中所為之陳述，更具有相當之擔保性，並無「無
    法再從同陳述者取得證言」之情形存在，而有利用原陳述之
    必要性，故縱使證人甲○○於警詢中所為之陳述，具有可信
    之特別情況，但因均非證明犯罪事實之存否所必要，並無刑
    事訴訟法第159 條之3 傳聞證據例外規定之適用，仍應均認
    為無證據能力。
二、按刑事訴訟法第159 條之4 規定「除前三條之情形外，下列
    文書亦得為證據：一除顯有不可信之情況外，公務員職務上
    製作之紀錄文書、證明文書。二除顯有不可信之情況外，從
    事業務之人於業務上或通常業務過程所須製作之紀錄文書、
    證明文書。三除前二款之情形外，其他於可信之特別情況下
    所製作之文書。」本件卷附之臺灣高雄地方法院檢察署相驗
    屍體證明書、驗斷書、法務部法醫研究所鑑定書、高雄市政
    府警察局刑事鑑識中心勘察報告俱係公務員職務上製作之文
    書，經查亦無顯不可信之情況，上開文書應具有證據能力。
三、另按鑑定人由審判長、受命法官或檢察官就下列之人選任1
    人或數人充之：一就鑑定事項有特別知識經驗者。二經政府
    機關委任有鑑定職務者；鑑定之經過及其結果，應命鑑定人
    以言詞或書面報告；法院或檢察官得囑託醫院、學校或其他
    相當之機關、團體為鑑定，或審查他人之鑑定，並準用刑事
    訴訟法第203 條至第206 條之1 規定，刑事訴訟法第198 條
    、第206 條第1 項、第208 條第1 項分別定有明文。本件指
    定辯護人徐萍萍律師請求將被告送長庚紀念醫院鑑定其肢體
    功能，該醫院診字第1153號診斷證明書載「被告因右手肘深
    切割傷術後併尺神經損傷，於96年3 月28日至長庚紀念醫院
    門診檢查，目前右手4-5 指遺留功能障礙及活動限制」。又
    送請高雄市立凱旋醫院鑑定其精神狀況，該醫院96年9 月26
    日高市凱醫成字第0960005493號函附鑑定書，為刑事訴訟法
    第159 條第1 項所指例外情形，應有證據能力。
四、傳聞法則乃對於被告以外之人於審判外之言詞或書面陳述，
    亦即針對被告以外之人於審判外以言詞或書面所為之供述證
    據而為規範。扣案物品西瓜刀1 把係以物品之存在本身做為
    證明事實之證據；卷附現場蒐證照片27張，乃以科學、機械
    之方式，對於所拍攝內容所為忠實且正確之記錄，上開物品
    、照片在性質上亦非供述證據，無刑事訴訟法第159 條第1
    項規定之適用。
貳、實體方面：
一、訊據上訴人即被告乙○○坦承於94年9 月23日22時45分許，
    在高雄市○○區○○街22號後方「東寧公園」涼亭處，與陳
    銘福、甲○○等2 人飲酒，作樂多時，旋與陳銘福因故發生
    口角進而相互扭打，陳銘福遂自其騎乘來之腳踏車上取出所
    有西瓜刀1 把對付之，嗣遭被告以雙手架住脖子，制伏壓制
    在地，而奪下西瓜刀，嗣仍情緒激忿，持該西瓜刀砍朝陳銘
    福右小腿外後側1 刀後逃逸，陳銘福因右小腿刀傷切斷脛骨
    後動脈血管，造成大量失血，經在場人甲○○至附近超商撥
    打119 號電話求救送醫救治，陳銘福仍於94年9 月24日1 時
    43分急救無效而因失血性休克死亡。於原審法院審理時仍同
    此供承無異，惟否認有殺人之犯行，辯稱：「我與陳銘福只
    是喝酒發生口角爭執，我並沒有想殺他的意思，而且當時是
    陳銘福去他的腳踏車那邊拿西瓜刀出來要砍我，我是基於正
    當防衛，才把陳銘福的西瓜刀搶下來，然後我不小心劃到他
    的腳部」、「我是自衛，人不是我殺的是甲○○殺的」云云
    。
二、經查：
  (一)被告於上開時地，因與被害人陳銘福發生口角進而相互扭打
    ，而持西瓜刀1 把，刺傷被害人之右小腿外側，致被害人受
    有右小腿外側水平走向刀傷之傷害，造成大量失血，因失血
    性休克而死亡，以及嗣後經被告帶同警方至高雄市○○區○
    ○路889 號「戰將遊藝場」外草叢處查獲上開西瓜刀1 把之
    事實，為被告所是認，並經證人甲○○於檢察官偵查中證述
    明確，復有臺灣高雄地方法院檢察署相驗屍體證明書、驗斷
    書、法務部法醫研究所鑑定書、高雄市政府警察局刑事鑑識
    中心勘察報告及現場照片27張在卷可稽，又有西瓜刀1 把扣
    案可證。按被告之自白，非出於強暴、脅迫、利誘、詐欺、
    疲勞訊問、違法羈押或其他不當方法，且與事實相符者，得
    為證據，刑事訴訟法第156 條第1 項定有明文。亦即被告之
    自白係出於自由意思，且與事實相符者，即有證據能力，本
    件被告迭次自白係出於自由意志，自得採為本件判決之基礎
    。綜合上揭各證據資料研析，足認被告之迭次自白酒後與陳
    銘福起衝突，奪陳銘福之西瓜刀，反砍陳銘福死亡等情，與
    事實相符，應堪採信。
  (二)茲本件尚應審究者，厥為被告是否基於殺人之犯意而為之，
    抑或如其所辯基於正當防衛而為之。茲論述如下：
　  (1)按殺人之犯意固不以兇器及傷痕之多寡為絕對標準，但受
  　　傷之部分、犯罪之兇器及手段，要不失為犯罪故意之重要
    　參考。查被告持以為本件犯行所用之工具即扣案之西瓜刀
      1 把，為金屬製成、前端鋒利，用之刺人足以致人於死，
      當為被告所認識，而被告持西瓜刺入被害人之小腿，徵諸
      一般人之常識，足以傷及動脈血管，造成大量出血，因而
      造成死亡之結果，此乃客觀上應有預見之可能，亦為一般
      人所得認識，被告為40餘歲男子，當具有上開常識，實難
      諉為不知，然其卻仍持西瓜刀之利刃，往被害人之右小腿
      外側猛刺，使被害人受有右小腿外側水平走向刀傷之傷害
      ，刀傷長12.5公分，兩創角尖銳，傷口隙縫約2 公分，傷
      口中央最深處約4 公分，刀傷橫斷小腿徑約二分之一，切
      斷腓長肌、比目魚肌、腓骨及脛骨後動脈與神經，為混合
      砍劈與切割型態之刀傷等情，亦經臺灣高雄地方法院檢察
      署檢察官督同檢驗員相驗屍體屬實，製有勘驗筆錄、相驗
      屍體證明書、驗斷書、及法務部法醫研究所鑑定書等件在
      卷可稽。是就上述被害人之傷情觀之，可知被告持刀殺人
      時下手之重，用力之猛，其在行兇之時，當知被害人會因
      而死亡，仍殺意甚堅，至為灼然。況被告在刺殺被害人後
      ，明知被害人已身受重傷，再不救治顯有生命危險，猶未
      施以任何救護措施而逕行離開現場，足徵被告確有殺害被
      害人生命之故意，被害人之死亡與被告之行為間具有相當
      因果關係。被告前開所辯不小心劃到被害人，無殺人之故
      意等辯解均係卸責之詞，無足採信，被告主觀上具有殺人
      之犯意甚明。
　  (2)被告雖辯稱：「因被害人陳銘福去他的腳踏車那邊拿西瓜
     刀出來要砍我，我是基於正當防衛，才把陳銘福的西瓜刀
     搶下來，然後我不小心劃到他的腳部」云云。而以出於正
     當防衛而為本件犯行資為抗辯。
     惟按正當防衛，以對於現在不法之侵害為要件，防衛過
       當，尤以有防衛權為前提。至彼此互毆，又必以一方初
       無傷人之行為，因排除對方不法之侵害而加以還擊，始
       得以正當防衛論，最高法院29年上字第317 號、30年上
       字第1040號判例參照。
     查被告與陳銘福先因口角引起爭執，進而扭打互毆之事
       實，為被告所是認，復據證人甲○○於檢察官偵查時證
       述明確，已如前述，則被告與陳銘福2 人彼此互毆，皆
       是處於主動攻擊之狀態，而後，雖係被害人陳銘福主動
       至其腳踏車取出西瓜刀1 把，惟被告隨即用手架住被害
       人陳銘福脖子，並將被害人陳銘福制伏在地上，奪下西
       瓜刀後，被告已非受現在不法侵害之狀態之被害人，竟
       持其所奪下之西瓜刀進而往被害人的腳砍去之情，業據
       證人甲○○於偵查中結證明確，其係乘被害人手無寸鐵
       ，無攻擊能力，而持利器進擊，屬恃強攻擊之行為甚明
       。再者，觀諸被害人之傷勢，其係右小腿外側遭銳器刺
       入受傷，傷口最深處達4 公分，致切斷腓長肌、比目魚
       肌、腓骨及脛骨後動脈與神經，造成大量出血，已如前
       述，顯見被告力道之猛烈，其確有積極傷人之意思及行
       為至為明確，是本件被告與被害人係先處於互毆之情形
       ，被告並進而持刀攻擊被害人，所為自不得主張正當防
       衛。指定辯護人徐萍萍律師請求將被告送鑑定其肢體功
       能，並調閱其病歷資料，經長庚紀念醫院診字第1153號
       診斷證明書載「被告因右手肘深切割傷術後併尺神經損
       傷，於96年3 月28日至長庚紀念醫院門診檢查，目前右
       手4-5 指遺留功能障礙及活動限制」。雖屬右手肘深切
       割傷術後併尺神經損傷，目前右手4-5 指遺留功能障礙
       及活動限制，屬功能減弱，並非無能以利器侵害他人。
     被告又辯稱「人不是我殺的是甲○○殺的」云云，經查
       被害人陳銘福係因右小腿刀傷切斷脛骨後動脈血管，造
       成大量失血，休克死亡。此一被害人陳銘福右小腿刀傷
       切斷脛骨後動脈血管之巨傷，乃被告酒後與被害人陳銘
       福衝突而取被害人陳銘福所攜帶之西瓜刀加害之結果，
       被告既自承取刀時不知有無劃傷被害人陳銘福，但被告
       加害被害人陳銘福之後，旋即騎腳踏車離去，而被害人
       陳銘福又別無他傷，突於本院審理時辯稱「人是甲○○
       殺的」云云，並無任何證據以實其說。
     綜上，既無證據足以證明被害人有持西瓜刀攻擊被告之
       情，被告所為上開之辯解尚無從採信。又被告既已奪下
       被害人之西瓜刀，並進而持刀刺殺被害人，已非對於現
       在不法之侵害排除之還擊，即與正當防衛要件有別。故
       被告所辯其持刀係正當防衛云云，應屬無據。
  (三)指定辯護人徐萍萍律師又請求調閱財團法人臺灣省立仁愛之
    家附設慈惠醫院之被告就診病歷資料，經該醫院96年6 月15
    日96附慈精字第0961720 號函檢送被告之病歷1 份，經詳細
    審閱「被告於86年5 月19日入院初診，住院至86年8 月27日
    出院，其病史為『喝酒10年以上，看到酒就喝，喝到完為止
    ，只要喝一點酒就開始亂、吵、罵人打架。』『懷疑鄰居、
    家人、手足在注意被告，說其壞話』『住院期間常與病人打
    架或被打』」診斷結論為「無明顯之精神症狀」。家屬「意
    在申請重大傷病診斷證明書」（本院審理期間被告亦曾要求
    本院協助申請「殘障手冊」，以利獲得政府補助。）已足徵
    其無「行為時因精神障礙或其他心智缺陷，致不能辨識其行
    為違法或欠缺依其辨識而行為之能力」（心神喪失）之問題
    。指定辯護人徐萍萍律師又請求精神鑑定，經高雄市立凱旋
    醫院鑑定結果為：「被告長期喝酒，導致其控制力更加薄弱
    」「依被告陳述推估，當晚僅喝了2-3 杯米酒，及3-4 瓶啤
    酒，也還可以走路，案發當日晚上11時許，拿刀砍傷被害人
    之後，還可以騎車到數百公尺外的戰將遊藝場，是以被告案
    發時尚未處於明顯酒醉、噁心、步履相當不穩的精神意識狀
    態，但當受到突然的刺激時，較難準確的辨識力是無法排除
    的。因此當被告在受到被害人之的攻擊後，在缺乏準確的辨
    識力及薄弱的控制力下，因一時的氣憤衝動下而發生刺（殺
    ）傷對方的行為。被告雖有辨識力及控制力受損的情狀，但
    尚未致使無法認識所為的殺人行及其結果，故被告在為殺害
    被害人的行為時，就『知』、『意』的準則而言，有可能達
    到『依其辨識而行為之能力顯著減低』的程度，但尚難言之
    有達於『欠缺依其辨識而行為之能力』的程度。」，有該醫
    院96年9 月26日高市凱醫成字第0960005493號函附鑑定書可
    按。足徵被告「行為時因精神障礙心智缺陷，致其辨識行為
    違法及依其辨識而行為之能力，顯著減低」。
  (四)綜上所述，足證本件被告確實與被害人因口角爭執進而互毆
    ，被告竟基於殺人之犯意，持扣案之西瓜刀1 把，刺向被害
    人之右小腿外側，使被害人受有右小腿外側水平走向刀傷之
    傷害，造成大量失血，因失血性休克而死亡，被告所為上開
    辯解均不足採信，本件事證明確，被告之犯行堪以認定。被
    告請求傳訊甲○○，經原審及本院多次傳訊無著，甲○○之
    戶籍已經治安機關遷移至戶政事務所，飭警查證，亦不得其
    人，惟本院已得心證，自無再予傳訊之必要。
三、核被告所為，係犯刑法第271 條第1 項之殺人罪。被告曾因
    強盜案件，經最高法院以89年度台上字第645 號判決判處有
    期徒刑3 年6 月確定，於93年3 月22日縮刑期滿執行完畢出
    監，此有卷附臺灣高等法院被告前案紀錄表可按，其受有期
    徒刑之執行完畢，5 年以內故意再犯有期徒刑以上之罪，為
    累犯，除死刑、無期徒刑部分不得加重外，餘依修正前之刑
    法第47條規定加重其刑。惟被告長期喝酒，導致其控制力更
    加薄弱，平日即有酗酒鬧事習慣，本件行為時亦係酒後鬧事
    ，當被告受到被害人攻擊後，在缺乏準確的辨識力及薄弱的
    控制力下，因一時的氣憤衝動下而發生刺（殺）傷對方的行
    為。其行為時因精神障礙其心智缺陷，致其辨識行為違法及
    依其辨識而行為之能力，顯著減低（精神耗弱）依刑法第19
    條第2 項之規定減輕其刑。而刑有加重及減輕之原因，依先
    加後減之例為之。被告行為後，刑法部分條文於94年2 月2
    日修正公布，於95年7 月1 日施行。按行為後法律有變更者
    ，適用行為時之法律，但行為後之法律有利於行為人者，適
    用最有利於行為人之法律，現行刑法第2 條第1 項定有明文
    。又以本次刑法修正之比較新舊法，應就罪刑有關之共犯、
    未遂犯、想像競合犯、牽連犯、連續犯、結合犯，以及累犯
    加重、自首減輕暨其他法定加減原因（如身分加減）與加減
    例等一切情形，綜其全部罪刑之結果而為比較（參見最高法
    院95 年 度第8 次刑庭會議決議）。茲刑法第47條累犯之規
    定，施行前之規定為：「受有期徒刑之執行完畢，或受無期
    徒刑或有期徒刑一部之執行而赦免後，5 年以內再犯有期徒
    刑以上之罪者，為累犯，加重本刑至二分之一」，現行刑法
    之規定則為：「受徒刑之執行完畢，或一部之執行而赦免後
    ，5 年以內故意再犯有期徒刑以上之罪者，為累犯，加重本
    刑至二分之一。僅修正法律用語，新舊法處罰輕重相同，犯
    罪構成要件亦無寬嚴之別，自無新舊法比較之問題，當然應
    適用現行有效之新法（最高法院95年度台上字第5589、5599
    、5669 、6159 號判決參照）。刑法第19條第2 項依新法用
    語闡釋精神耗弱，構成要件並無寬嚴之別，新舊法均規定得
    減輕其刑，當然應適用現行有效之新法。
四、原審為科刑之判決，固非無見，惟原審疏未查明被告有「行
    為時因精神障礙其心智缺陷，致其辨識行為違法及依其辨識
    而行為之能力，顯著減低（精神耗弱）」之情，未依刑法第
    19條第2 項之規定減輕其刑，自有未合。被告上訴意旨否認
    犯罪，空言指摘原判決不當，固無可取，但原判決既有如上
    所述可議之處，即屬無可維持，應由本院撤銷改判，爰審酌
    被告有多數前科紀錄，係累犯，與被害人間本係朋友關係，
    卻因酗酒而鬧事，細故與被害人口角爭執，行為時因精神障
    礙其心智缺陷，致其辨識行為違法及依其辨識而行為之能力
    ，顯著減低（精神耗弱），而萌發殺意持刀刺殺被害人，致
    被害人受刀傷長12.5公分，傷口最深處達4 公分，並切斷脛
    骨後動脈與神經，足見用力之猛，其罔顧人命，惡性重大，
    造成被害人喪失生命，及被害人家屬無可回復之心靈傷痛，
    嚴重危害社會秩序，且至今尚未與被害人家屬達成民事和解
    ，並賠償被害人家屬財產上及非財產上之損害，足認被告輕
    忽法紀，其行為不宜輕宥，參其犯罪之手段、所生危害、犯
    後僅坦承部分犯行之犯後態度以及本案兇器西瓜刀非被告之
    物，而係被害人取出之物等一切情狀，量處有期徒刑7 年（
    辯護人請求依刑法第59條減輕其刑，經查被告犯罪之情狀，
    並無顯可憫恕之情，自不能適用刑法第59條之例減輕其刑）
    。扣案之西瓜刀雖為被告供犯罪所用之物，惟並非被告所有
    ，已如前所述，亦非義務沒收之違禁物，不為沒收之諭知，
    附此敘明。
據上論斷，應依刑事訴訟法第369 條第1 項前段、第364 條、第
299 條第1 項前段，刑法第2 條第1 項、刑法第271 條第1 項、
刑法第47條、第19條第2 項，判決如主文。
本案經檢察官劉玲興到庭執行職務。
中　　華　　民　　國　　96　　年　　11 　　月　　6　　日
                  刑事第二庭  審判長法  官  林正雄
                                    法  官  黃壽燕
                                    法  官  陳啟造
以上正本證明與原本無異。
如不服本判決應於收受本判決後10日內向本院提出上訴書狀，其
未敘述上訴理由者，並得於提起上訴後10日內向本院補提理由書
狀（均須按他造當事人之人數附繕本）「切勿逕送上級法院」。
中　　華　　民　　國　　96　　年　　11　　月　　6 　　日
                                    書記官  彭筱瑗
附錄本判決論罪科刑法條：
中華民國刑法第271條
殺人者，處死刑、無期徒刑或10年以上有期徒刑。
